【裁判字號】    98,交抗,1372
【裁判日期】    980615
【裁判案由】    違反道路交通管理處罰條例
【裁判全文】
臺灣高等法院交通事件裁定            98年度交抗字第1372號
抗  告  人  交通部公路總局新竹區監理所桃園監理站
受  處分人  甲○○
上列抗告人因受處分人違反道路交通管理處罰條例案件，不服臺
灣桃園地方法院，中華民國98年4月21日所為裁定（98年度交聲
字第739號），提起抗告，本院裁定如下：
    主  文
抗告駁回。
    理  由
一、抗告意旨略以：
  (一)、酒後駕車影響他人身體、生命、財產至鉅，考量道路交通
      管理處罰條例第1條所定之立法目的，對於酒精濃度超過
      標準仍駕駛汽車等駕駛行為，施以吊扣駕駛執照限制行為
      人於一定期間不得繼續駕駛汽車，實為保障用路人之生命
      、財產、安全。如對酒精濃度超過規定標準而駕駛汽車之
      行為人僅限制其不得駕駛該級類汽車，而仍得駕駛其他級
      類汽車，顯難以達成「確保交通安全」之立法精神，亦不
      符社會大眾期待與各交通相關機關維護民眾「行的安全」
      之責任與義務。
  (二)、再由道路交通管理處罰條例整體制度之概念與設計觀察：
      汽車駕駛執照所許可之駕駛資格權利範圍大小雖有不同，
      但卻非全然無關（僅駕駛技術有別，駕駛行為規範本質並
      無不同），參考道路交通管理處罰條例第21條、第21條之
      1、第22 條等條文規定，對於僅領有較低級類駕駛執照而
      駕駛較高級類汽車之駕駛行為，係立法予以類型化加以處
      罰，而非一律認為未領有所駕駛車類之許可憑證（駕駛執
      照）即為「未領有駕駛執照駕車（無照駕駛）」。故概念
      上僅領有較低級類駕駛執照而駕駛較高級類汽車之駕駛行
      為，係駕駛資格瑕疵之行使權利過當行為，而非無照駕駛
      行為。對於道路交通管理處罰條例所定應吊扣或吊銷駕駛
      執照處分者，自亦不得認無「駕駛執照」可供處分或執行
      ，亦無法將其作為合法駕駛車輛依據之汽車駕駛執照切割
      處罰。
  (三)、駕駛特定車類之汽車需具備特定資格與技術，又因操作難
      易度有別，故有逐步取得較高難度車類駕駛資格之制度設
      計。然一般肇事案件之成因，因酒後駕駛、超速、超載等
      違法行為造成之車禍案件，遠多於因駕駛技術不足造成車
      禍之情形。則行為人駕駛行為出現嚴重瑕疵，非限制其駕
      駛資格（吊扣駕照）不足以維護其他廣大用路人之安全時
      ，應考量使其無法再違反該行為所應遵守之行為規範。故
      無論駕駛何種汽車既應遵守相同之基本行為規範，自不因
      所需駕駛技術不同而有區分。對於僅領有單一駕駛執照之
      駕駛人既係基於該駕駛資格而受法律評價，當不得免於限
      制或剝奪該駕駛憑證權利之處罰。否則，行為人仍得繼續
      使用較高等級駕駛執照駕駛次等級之車輛，違規時僅能吊
      扣其所駕駛之該等級車輛駕駛執照，無異宣告免除此項違
      規行為所應吊扣執照之處罰。是以道路交通管理處罰條例
      第35條第1項第1款之規定，受處分人既持用普通小型車駕
      照駕駛輕型機車，該駕照即等同其得憑以駕駛輕型機車駕
      駛執照。故其於駕駛輕型機車違規時，依法吊扣其所持用
      普通小型車駕駛執照，自不違反比例原則。
  (四)、吊扣駕照一年處分係預防將來再犯危險之「管制罰」，與
      行政罰鍰及刑事處罰之性質不同。至於異議人既有上開違
      規行為，而遭受吊扣普通小型車駕駛執照，是否因此家計
      陷入困難，尚非原處分機關所得審究。為維護道路交通管
      理目的及公平性原則，爰請求撤銷原裁定，維持原處分云
      云。
二、按汽車駕駛人飲用酒類或其他類似物後其吐氣所含酒精濃度
    超過每公升0.25毫克或血液中酒精濃度超過百分之0.05以上
    者，不得開車，道路交通安全規則第114條第2款定有明文；
    又汽車駕駛人，駕駛汽車經測試檢定有酒精濃度超過規定之
    情形者，處新臺幣15,000元以上60,000元以下罰鍰，並當場
    移置保管其車輛及吊扣其駕駛執照1年，且對汽車駕駛人應
    施以道路交通安全講習，道路交通管理處罰條例第35條第1
    項第1款、第24條第1項第2款亦均有明定。復按，道路交通
    管理處罰條例第68條業於民國94年12月14日修正，並自95
    年3月1日施行，修正前之道路交通管理處罰條例第68條規定
    ：「汽車駕駛人，因違反本條例及道路交通安全規則之規定
    ，受『吊扣或』吊銷駕駛執照處分時，『吊扣或』吊銷其持
    有各級車類之駕駛執照。」；而修正後之道路交通管理處罰
    條例第68條則規定：「汽車駕駛人，因違反本條例及道路交
    通安全規則之規定，受吊銷駕駛執照處分時，吊銷其持有各
    級車類之駕駛執照。」，即將原條文中之「吊扣或」3字刪
    除，查其立法過程：該條文修正前之原提案修正條文為：「
    汽、機車駕駛人，因違反本條例及道路交通安全規則之規定
    ，受『吊扣或吊銷』駕駛執照處分時，『吊扣或吊銷』其違
    法或違規當時所駕駛車輛之駕駛執照。」，交通部於委員審
    查會時表達反對意見，認為此修正結果將產生如駕駛人以其
    領有之聯結車、大客車、大貨車駕駛執照駕駛小型車，而有
    違規酒後駕車、肇事逃逸等情時，將無法吊扣或吊銷其所持
    駕駛執照，以達有效處罰與維護道路交通安全之目的。然立
    法者考量因違規而吊扣駕照，不宜連其他如職業上、生活上
    所需之駕照一併吊扣，否則恐影響人民工作及生活甚鉅，有
    失之過酷等情，最終協商通過之道路交通管理處罰條例第68
    條，係將「吊扣或」3字刪除，以上立法過程，有立法院公
    報94卷48期3430號二冊頁107至136、94卷70期3452號頁135
    至141可考。顯見立法者真意在於汽車駕駛人因違反道路交
    通管理處罰條例及道路交通安全規則之規定，受「吊銷駕照
    」處分者，仍維持一併吊銷其持有各級車類之駕駛執照，至
    於受「吊扣」駕駛執照處分時，僅能「吊扣」違規當時所駕
    駛車輛之駕駛執照，不能再擴大適用、「吊扣」其持有各級
    車類之駕駛執照，自為顯明。況此修正並未剝奪各交通執法
    單位適用道路交通管理處罰條例時之裁量權，各交通執法單
    位仍可依駕駛人不同違規情狀依法為輕重不同之裁量，僅就
    擴大吊扣駕照之處分，為限縮之修正。況酒醉駕車行為係製
    造法所不容許之風險，以風險製造之立場觀之，並不因駕駛
    車輛種類之不同，而有所差別。但從風險實現之觀點而言，
    酒醉駕駛車類之不同，其對於交通安全衍生之實害結果也有
    所差異，如駕駛人駕駛低一級之車類違反本條例之規定時，
    不論其所造成之實害結果，而一律吊扣駕駛人所持有之各類
    駕照，亦有違相同事件相同處理，不同事件不同處理之平等
    原則。
三、經查:
  (一)、受處分人騎乘車號號RRT-942號輕型機車，於民國97 年10
      月25日凌晨0時12分許，在桃園縣八德市○○街105號前，
      經警攔停舉發「酒後駕車（酒測值為0.66MG/L）」之違規
      ，並依違反道路交通管理處罰條例第35條第1項第1款之規
      定，吊扣駕駛執照12個月及施以道路交通安全講習，有桃
      園縣政府警察局桃警交字第DB0000000號舉發違反道路交
      通管理事件通知單、交通部公路總局新竹區監理所桃監裁
      罰字第裁52-DB0 000000號違反道路交通管理事件裁決書
      在卷可稽（見原審卷第4-5頁）。復為受處分人所認無訛
      ，是其此部分交通違規之事實應堪認定。
  (二)、原處分機關不服原裁定而提起抗告，惟依前揭說明，原處
      分機關裁處受處分人「吊扣其駕駛執照12個月」，核與修
      正後即現行道路交通管理處罰條例第68條規定不符。是原
      處分機關所採取之行政行為之方法所造成的損害與目的利
      益亦顯失均衡，而有得撤銷之原因。原法院審酌修正後之
      道路交通管理處罰條例第68條之立法意旨，及僅因受處分
      人酒後駕駛輕型機車而吊扣其自小客車駕駛執照，將造成
      限制駕駛人繼續駕駛自小客車之損害，且吊扣輕型機車駕
      照之處分亦無從執行，因而撤銷原處分；又原處分關於道
      路交通安全講習部分，係原處分機關依道路交通管理處罰
      條例第24條第1項第2款所為合法適當之處分，應予維持。
      經核其認事用法，洵無違誤。至抗告人抗告意旨所稱依道
      路交通管理處罰條例第21條、第21條之1、第22條等條文
      規定，領有較低級類駕駛執照而駕駛較高級類汽車之行為
      ，非無照駕駛行為，故不得認無「駕駛執照」可供處分或
      執行云云。惟按道路交通管理處罰條例第86條第1項所稱
      之汽車駕駛人「無照駕車」，除「未領有駕駛執照駕車」
      外，應包括持較低等級車類之駕駛執照，而駕駛較高等級
      之車類在內（最高法院82年台上字第203 號判決要旨參照
      ），故本件受處分之行為，既符合廣義之無照駕駛，而受
      處分人既無輕型機車之駕駛執行，自不得吊扣受處分人之
      小客車駕駛執照，抗告意旨以該條例第21條、第21條之1
      、第22條主張本件非無照駕駛，而仍應維持原處分之吊扣
      小客車駕駛執照容有誤會。抗告人執上開抗告理由，認原
      裁定不當，顯不足採。抗告人之抗告為無理由，應予駁回
      。
四、據上論結，應依道路交通案件處理辦法第26條，刑事訴訟法
    第412條，裁定如主文。
中    華    民    國    98    年    6     月    15    日
                  刑事第二十二庭審判長法  官  何菁莪
                                      法  官  李麗珠
                                      法  官  洪于智
以上正本證明與原本無異。
不得再抗告。
                                      書記官  強梅芳
中    華    民    國    98    年    6     月    17    日


司法院資訊處製作；財團法人民間司法改革基金會備份。
